臺灣高等法院民事判決
109年度上易字第295號
上  訴  人  周曉菁  
訴訟代理人  王嘉寧律師
被  上訴人  臺北汽車客運股份有限公司

法定代理人  李博文  
訴訟代理人  塗宗穎  
被  上訴人  潘家榕  
共      同
訴訟代理人  苗怡凡律師
上列當事人間請求損害賠償事件，上訴人對於中華民國108年12
月31日臺灣臺北地方法院106年度訴字第4439號第一審判決提起
一部上訴，本院於109年9月30日言詞辯論終結，判決如下：
    主      文
原判決關於駁回上訴人後開第二項之訴部分，及該部分假執行之
聲請，暨其訴訟費用（除確定部分外）之裁判，均廢棄。
被上訴人應再連帶給付上訴人新臺幣陸拾柒萬壹仟貳佰伍拾陸元
，及自民國一０六年九月二十七日起至清償日止，按年息百分之
五計算之利息。
其餘上訴駁回。
關於廢棄改判部分第一（除確定部分外）、二審訴訟費用，由被
上訴人連帶負擔；駁回上訴部分第二審訴訟費用，由上訴人負擔
。
    事實及理由
一、於第二審為訴之變更或追加，非經他造同意不得為之，但擴
    張或減縮應受判決事項之聲明者，不在此限。民事訴訟法第
    446條第1項但書、第255條第1項第3款定有明文。上訴人之
    上訴聲明為被上訴人應再連帶給付上訴人新臺幣（除標明幣
    別外，下同）40萬元本息，嗣基於同一基礎事實，擴張聲明
    請求被上訴人應再連帶給付上訴人80萬元本息（見本院卷第
    109頁），核與民事訴訟法第446條第1項但書、第255條第1
    項第第3款規定無違，應予准許。
二、上訴人主張：被上訴人臺北汽車客運股份有限公司（下稱臺
    北客運公司）僱用之公車司機被上訴人潘家榕於民國104年9
     月20日上午9時50分許，駕駛車號000-00號公車（下稱系爭
    公車）行經臺北市中正區中華路、漢口街時，因疏未注意車
    前右方狀況即貿然右轉，適伊穿越馬路遭系爭公車撞擊（下
    稱系爭事故），致伊受有右蹠骨骨折、右踝骨折、右足套狀
    撕脫創傷等傷害（下稱系爭傷害），受有如原審判決附表一
    所示共587萬0,948元、美金247元之損害，因伊與有過失，
    減輕潘家榕20%之賠償責任，扣除強制汽車責任保險已給付1
    2萬3,847元，潘家榕應賠償414萬6,888元、美金198元。潘
    家榕係受僱於臺北客運公司，故臺北客運公司應與潘家榕負
    連帶賠償責任。爰依民法第184條第1項前段、第191條之2 
    、第193條、第195條、第188條第1項規定，提起本訴，聲明
    ：被上訴人應連帶給付上訴人414萬6,888元、美金198元，
    及自起訴狀繕本送達翌日起至清償日止，按年息5%計算利息
    。原審判決被上訴人應連帶給付上訴人14萬8,784元、美金7
    4元，及自106年9月27日起至清償日止，按年息5%計算之利
    息，駁回其餘之訴，上訴人就其敗訴部分不服，提起一部上
    訴，嗣擴張請求，上訴聲明：㈠原判決駁回上訴人後開第2項
    之訴部分廢棄。㈡被上訴人應再連帶給付上訴人80萬元，及
    自106年9月27日起至清償日止，按年息5%計算之利息（上訴
    人就其餘敗訴部分，未聲明不服）。
三、被上訴人則以：上訴人自103年起迄今並無任何固定、正式
    收入，原審以基本工資作為上訴人工作損失及勞動能力減損
    之計算標準，應屬適當。鑑定意見及覆議意見均認上訴人不
    依規定行走行人穿越道穿越道路，為肇事主因，原審認定其
    應負七成之過失責任，並無不當等語，資為抗辯。答辯聲明
    ：上訴駁回。
四、查臺北客運公司僱用司機潘家榕於104年9月20日上午9時50
    分許，駕駛系爭公車行至臺北市中正區中華路、漢口街右轉
    時，因疏未注意撞及穿越馬路之上訴人，致其受傷，因之支
    出醫療費用9萬9,433元、將來治療費用1萬0,400元、就診交
    通費用9,554元、將來就診交通費用5,000元、鞋子修理費1,
    500元、增加生活上需要4,778元、美金247元、看護費用11
    萬元，上訴人已領取強制汽車責任險理賠金12萬3,847元等
    情，有臺北市政府警察局交通警察大隊函覆系爭事故調查報
    告、診斷證明書等可稽（見原審卷㈠第93至115頁、北司調字
    卷第9頁），且為兩造所不爭（見原審卷㈡第172頁反面、本
    院卷第116頁），可信為真。
五、按因故意或過失，不法侵害他人之權利者，負損害賠償責任
    ；汽車、機車或其他非依軌道行駛之動力車輛，在使用中加
    損害於他人者，駕駛人應賠償因此所生之損害；受僱人因執
    行職務，不法侵害他人之權利者，由僱用人與行為人連帶負
    損害賠償責任。民法第184條第1項前段、第191條之2前段、
    第188條第1項前段定有明文。查臺北客運公司僱用之司機潘
    家榕駕駛系爭公車於前揭時、地不慎撞及上訴人，上訴人因
    之受傷，為兩造所不爭執，依前開規定，被上訴人應對上訴
    人所受傷害負連帶賠償責任。
六、又不法侵害他人之身體或健康者，對於被害人因此喪失或減
    少勞動能力或增加生活上之需要時，應負損害賠償責任。不
    法侵害他人之身體或健康者，被害人雖非財產上之損害，亦
    得請求賠償相當之金額，民法第193條第1項、第195條第1項
    前段亦有明文。上訴人主張除原審判命被上訴人給付部分外
    ，因伊每月實際工作所得至少10萬元，依此計算，伊因受傷
    不能工作期間之薪資及減少勞動能力損失與精神慰損害，以
    雙方各二分之一過失比例扣抵後，伊請求被上訴人再給付80
    萬元，應屬有據，為被上訴人所否認。故就上訴人請求再給
    付80萬元應否准許，分敘如下：
　㈠不能工作期間之薪資損失：上訴人主張系爭事故發生前，其
    與朋友成立群業生技股份有限公司創意創業團隊，需美國、
    臺灣往返處理工作，且常受邀演講，伊自104年9月20日系爭
    事故後臥床3個月，長期就醫、復健，2年期間無法正常工作
    ，伊為博士畢業，以科技部輔助專題研究計畫專任助理人員
    工作酬金參考表之碩士第1年月薪3萬6,000元計算，2年不能
    工作薪資損失為86萬4,000元等，有名片、新聞報導、演講
    公告、畢業證書、酬金參考表為據（見原審卷㈡139至148 頁
    ）。查上訴人為博士畢業，系爭事故發生時年齡42歲，正值
    壯年，而科技部輔助專題研究計畫專任助理人員工作酬金參
    考表記載碩士第1年月薪為3萬6,050元，是上訴人主張以月
    薪3萬6,000元作為其受傷後不能工作所受損害之計算依據，
    尚屬適當。上訴人於104年9月20日至臺大醫院急診、住院、
    接受治療，同年10月6日出院，右下肢不可著地行動不便，
    日常生活需人照護，並需配合傷口護理及復健運動，於同年
    12月27日鋼釘拔除手術出院後需積極復健訓練約3個月。上
    訴人因車禍及開刀傷口造成右足背蟹足腫及潰瘍及右足底疤
    痕纖維化疼痛，有於皮膚科就醫之必要，又於105年8月11日
    於北護分院皮膚科門診就診，定期施打疤痕內類固醇注射及
    傷口清瘡照護，治療期間至106年11月19日，目前疤痕已改
    善穩定等（見原審卷㈡第73頁），是上訴人不能工作之期間
    為104年9月20日至106年9月19日共2年，以每月薪資3萬6,00
    0元，上訴人2年不能工作期間所受薪資損失為86萬4,000元
    （36,000元×12月x2年＝864,000元）。被上訴人稱上訴人於
    系爭事故時並無工作，無薪資損失云云。惟當事人已證明受
    有損害而不能證明其數額或證明顯有重大困難者，法院應審
    酌一切情況，依所得心證定其數額，民事訴訟法第222條第2
    項定有明文；因薪資證明僅為工作所得之證明方法之一，衡
    以一般有工作能力之人，在能工作之通常情況下均會有工作
    收入，不因其未能具體提出薪資證明而謂其無工作收入，故
    被上訴人所辯並不足取。
  ㈡勞動能力減損部分：上訴人因系爭事故受有傷害，經送請臺
    大醫院鑑定上訴人勞動能力之減損情形，該院醫師審閱上訴
    人病歷資料及上訴人到醫院進行現況評估、理學檢查後，認
    上訴人因系爭傷害所減損勞動能力比例為6%，有臺大醫院10
    8年8月12日校附醫秘字第1080904256號函暨該院受理司法機
    關委託鑑定案件回復意見表可證（見原審卷㈡第98至100頁反
    面）。又鑑定意見屬專業醫師就上訴人病況所為之專業判斷
    及鑑定意見，兩造並無提出相關證據足以推翻上開專業鑑定
    ，上訴人主張應以勞動能力減損10%計算及被上訴人否認上
    訴人勞動能力有減損等，均不足採。民法第193條第1項所謂
    減少勞動能力，乃指職業上工作能力一部之滅失而言。故審
    核被害人減少勞動能力之程度時，自應斟酌被害人之職業、
    智能、年齡、身體或健康狀態等各種因素（最高法院85年度
    台上字第2140號判決意旨參照）。雖上訴人未能提出薪資數
    額之證明，所謂勞動能力之減損，係以其工作能力在通常情
    形下可能取得之收入為準，此與實際上之工作收入不同。上
    訴人為博士畢業，於系爭事故發生時年齡42歲，正值壯年，
    而科技部輔助專題研究計畫專任助理人員工作酬金參考表，
    碩士第1年月薪為3萬6,050元（見原審卷㈡第148頁），上訴
    人之學歷高於碩士，本院斟酌後認以上開碩士每月薪資3萬6
    ,050元計算尚屬適當。是上訴人每年減少勞動能力損害為2
    萬5,956元（即36,050×12×6%＝25,956）。上訴人為62年9月2
    0日生，自106年9月20日起至依勞動基準法第54條規定勞工
    強制退休年齡65歲止（127年9月20日），尚有21年工作期間
    ，以臺大醫院鑑定結果勞動能力減損6%計算，再依霍夫曼式
    計算法扣除中間利息（首期給付不扣除中間利息），核計金
    額為37萬9,375元（25956×14.00000000＝379374.651663，其
    中14.00000000為年別單利5%第21年霍夫曼累計係數。採四
    捨五入，元以下進位）。故上訴人請求勞動能力減損所受損
    害於37萬9,375元範圍內，應屬可採，逾此部分之請求，則
    屬無據。至於上訴人主張以勞動能力減損10%、每月薪資20
    萬元計算，請求勞動力減損338萬4,929元，並提出名片、護
    照、公司網頁及中譯本、對話訊息等為據（見原審卷㈡第149
    至152頁），因上訴人所提上開證據尚不足以明確揭示其實
    際所得薪資數額為何，且查詢上訴人自104至108年間之所得
    資料，僅108年度有薪資所得1萬2,000元（見本院卷第203至
    212頁），故其主張並不可採。
  ㈢精神慰撫金部分：按慰藉金之賠償須以人格權遭遇侵害，使
    精神上受有痛苦為必要，其核給之標準固與財產上損害之計
    算不同，然非不可斟酌雙方身分資力與加害程度，及其他各
    種情形核定相當之數額（最高法院51年台上字第223 號判決
    先例參照）。查上訴人因系爭事故受有系爭傷害，歷經手術
    、多次回診治療、復健，並有遺存部分疼痛及輕度限制，造
    成生活不便，衡情其精神上受有相當痛苦，應可認定，故其
    請求被上訴人賠償精神慰撫金，應屬有據。依雙方之稅務電
    子閘門財產所得調件明細表顯示兩造之財產狀況（見財產資
    料卷、本院卷第201至224頁），並參酌上訴人、潘家榕各自
    陳述之學、經歷，暨上訴人受有系爭傷害與所生之影響、精
    神上痛苦程度，及潘家榕侵權行為之態樣等一切情狀，認上
    訴人請求精神慰撫金以50萬元為適當，逾此範圍之請求，應
    予駁回。
  ㈣按原告就系爭事故之發生與有過失，應減輕被告賠償金額：
    損害之發生或擴大，被害人與有過失者，法院得減輕賠償金
    額，或免除之，民法第217條第1項定有明文。查潘家榕駕駛
    系爭公車行駛於臺北市中正區中華路最外側車道由南向東右
    轉進入漢口街，撞及在中華路與漢口街口東南角，由南向北
    穿越行人道附近之上訴人，致上訴人受傷等情，有系爭事故
    調查報告等可稽（見原審卷㈠第93至115頁），原審並勘驗裝
    設系爭公車之行車紀錄器錄影光碟屬實（見原審卷㈠第146至
    162頁），雖臺北市交通裁決所就系爭事故鑑定事故原因與
    責任，於107年5月30日北市裁鑑字第10734859300號函暨鑑
    定意見書，及臺北市政府交通局107年9月7日北市交安字第1
    076000801號函暨鑑定覆議鑑定意見認上訴人不依規定行走
    行人穿越道穿越馬路為肇事主因，潘家榕駕駛系爭公車未注
    意車前狀況為肇事次因等（見原審卷㈠第233至235頁、第249
    至251頁），然以上訴人經由行人穿越道附近穿越道路（相
    距約2公尺左右，見原審卷一第115頁照片），顯見上訴人之
    過失責任並未大於潘家榕之疏失責任，是審酌前開各情，認
    上訴人、潘家榕就系爭事故之發生，應各負50%之過失責任
    ，是上訴人對系爭事故之發生與有過失，故被上訴人應負之
    賠償責任按50%比例扣減之。
  ㈤原審認被上訴人應連帶賠償之費用，即醫藥費99,433元＋將來
    醫藥費10,400＋交通費9,554＋將來交通費5,000＋鞋子修理費1
    ,500＋輔助生活需要費4,778＋看護費110,000＋工作損失126,0
    63＋勞動能力減損242,042＋精神慰撫金300,000，合計908,77
    0、美金247元，並按與有過失責任比例70%與30%，被上訴人
    應賠償27萬2,631元、美金74元，扣減上訴人已領保險給付1
    2萬3,847元後，判命被上訴人連帶賠償上訴人14萬8,784元
    、美金74元，就此部分兩造均未上訴已告確定。又本院認上
    訴人得請求2年工作損失為86萬4,000元、勞動能力減損為37
    萬9,375元、慰撫金為50萬元，並按與有過失責任比例減少5
    0%，被上訴人應連帶賠償之金額為87萬1,688元（即864,000
    ＋379,375＋500,000÷2＝871,687.5，元以下四拾五入，下同）
    ，扣除原審判命工作損失、勞動能力 減損、慰撫金部分應
    賠償共20萬0,432元（即126,063＋242,042＋300,000＝668,105
    ×30%＝200,431.5），上訴人得再請求被上訴人賠償金額為67
    萬1,256元（即871,688－200,432＝671,256）。另被上訴人就
    原審判命給付之14萬8,784元、美金74元部分，已於109年4
    月20日當庭給付完畢（見本卷第72頁），附此敘明。
  ㈥按給付無確定期限者，債務人於債權人得請求給付時，經其
    催告而未為給付，自受催告時起，負遲延責任。其經債權人
    起訴而送達訴狀，或依督促程序送達支付命令，或為其他相
    類之行為者，與催告有同一之效力；遲延之債務，以支付金
    錢為標的者，債權人得請求依法定利率計算之遲延利息；應
    付利息之債務，其利率未經約定，亦無法律可據者，週年利
    率為5%，民法第229條第2項、第233條第1項前段及第203條
    定有明文。上訴人依侵權行為法律關係請求被上訴人連帶賠
    償所受損害，係無確定期限、無從另為約定利率之債務，上
    訴人自得依上開規定請求被上訴人給付自起訴狀繕本送達翌
    日即106年9月27日起（見北司調字卷第18、19頁）至清償日
    止，按年息5%計算之利息。
七、綜上所述，上訴人依民法侵權行為之法律關係，請求被上訴
    人應再連帶給付67萬1,256元，及自106年9月27日起至清償
    日止，按年息5%計算之利息，為有理由，應予准許。原審僅
    判命被上訴人給付14萬8,784元、美金74元本息，就其餘應
    准許部分即67萬1,256元本息部分，為上訴人敗訴之判決，
    尚有未洽，上訴意旨指摘原判決此部分不當，求予廢棄改判
    ，為有理由，爰由本院廢棄並改判如主文第2項所示；逾此
    部分之上訴，為無理由，應予駁回。
八、本件事證已臻明確，兩造其餘之攻擊或防禦方法及所用之證
    據，經本院斟酌後，認為均不足以影響本判決之結果，爰不
    逐一論列，附此敘明。
九、據上論結，本件上訴為一部有理由、一部無理由，依民事訴
    訟法第449條第1項、第450條、第79條、第85條第2項，判決
    如主文。
中　　華　　民　　國　 109　　年　　10 　　月 　21　　日
                  民事第十九庭  
                      審判長法  官  魏麗娟
                            法  官  陳慧萍
                            法  官  潘進柳
正本係照原本作成。
不得上訴。
中　　華　　民　　國　　109 　年　　10　　月　　22　　日

 　　　　　　　　　　　　　 書記官  廖婷璇